【裁判字號】    97,簡,7
【裁判日期】    971231
【裁判案由】    確認土地所有權登記請求權存在
【裁判全文】
福建連江地方法院民事判決                 97年度簡字第7號
原      告  丙○○
            乙○○
上二人共同
訴訟代理人  甲○○
            庚○○
被      告  國防部陸軍司令部
法定代理人  丑○○
訴訟代理人  己○○律師
複  代理人  辛○○律師
複  代理人  丁○○
上列當事人間請求確認土地所有權登記請求權存在事件，本院於
民國97年12月29日言詞辯論終結，判決如下：
    主      文
原告之訴駁回。
訴訟費用由原告負擔。
    事實及理由
壹、程序方面
一、按原告因法律關係之存否不明確，致其私法上地位有受侵害
    之危險，提起確認法律關係存在之訴者，如以否認其法律關
    係存在之人為被告，即不生被訴當事人適格之欠缺問題；又
    民事訴訟法第247 條所謂即受確認判決之法律上利益，係指
    因法律關係之存否不明確，致原告在私法上之地位有受侵害
    之危險，而此項危險得以對於被告之確認判決除去之者而言
    ，最高法院40年台上字第1827號判例意旨、42年台上字第10
    31號判例意旨可資參照。故於確認之訴，原告需主張其就訴
    訟標的之法律關係、證書或該基礎事實有確認之利益者，即
    有原告當事人適格；被告則需就該確認訴訟標的之法律關係
    有反對利益存在，即為被告當事人適格。被告雖執國防部軍
    備局組織條例第6 條抗辯依該條規定，國防部及所屬機關、
    學校、部隊使用之公有不動產，均應以國防部軍備局為管理
    機關，故認原告提起本件確認訴訟應無當事人適格云云，惟
    查：（一）北竿鄉○○段79地號土地（下稱系爭土地）目前
    係無主土地，此有系爭土地之土地登記第二類謄本附於本院
    96年度補字第9 號卷第79頁可稽，是系爭土地非屬公有之不
    動產，故系爭土地上縱建有國防部及所屬機關、學校、部隊
    使用之定著物，尚不可依國防部軍備局組織條例第6 條之規
    定，逕認國防部軍備局為系爭土地之管理機關。（二）福建
    省連江縣地政事務所民國96年8 月3 日連地所字第09600027
    39號函之附件（上開補字卷第66、67頁），及福建省連江縣
    政府96年10月8 日連民地字第0960029698號開會通知單之附
    件均記載本件異議人為陸軍司令部（本院卷第8 頁），況異
    議申請書上所載之管理機關亦為陸軍司令部（本院卷第9 頁
    ），故難謂被告就本件確認訴訟標的之法律關係無反對利益
    存在，是以原告等就系爭土地之所有權登記請求權存在與否
    ，得認其在法律上之地位有不安之危險狀態存在，而此危險
    即得以對於被告之確認判決除去，故本件原告等對被告起訴
    ，請求確認對系爭土地之所有權登記請求權存在，即有法律
    上之利益，從而原告等及被告於本件訴訟均有當事人適格，
    是被告抗辯其無被告之當事人適格云云，應無可採。
二、另被告雖抗辯原告等接獲96年10月23日作成之不動產糾紛調
    處紀錄表後，遲至96年12月24日始向本院提起本件訴訟，已
    逾越上開15日之期限，故原告提起本件訴訟已無保護必要云
    云，惟按土地權利關係人，在土地法第58條公告期間內，如
    有異議，得向該管直轄市或縣（市）地政機關以書面提出，
    並應附具證明文件。因前項異議而生土地權利爭執時，應由
    該管直轄市或縣（市）地政機關予以調處，不服調處者，應
    於接到調處通知後15日內，向司法機關訴請處理，逾期不起
    訴者，依原調處結果辦理之，同法第59條定有明文。然土地
    法第59條第2 項規定之調處，係地政機關對於土地權利關係
    人，就其權利有爭執時所為之處理辦法，其性質與耕地三七
    五減租條例第26條所稱之調處不同，故當事人於土地權利有
    爭執時，縱未經地政機關之調處而逕行起訴，亦難謂其起訴
    為違法（最高法院52年台上字第1123號判例意旨參照），是
    以土地法第59條第2 項之調處既非起訴前必行之程序，故舉
    重以明輕，縱不服調處者於接到調處通知後逾越15日，始訴
    請司法機關處理，亦難謂其起訴為不合法。抑且，上開法律
    所謂土地權利關係人於接到調處通知後15日內不起訴者，依
    原調處結果辦理之，僅指調處結果於土地權利關係人逾期不
    起訴時確定，地政機關基於其執掌登記業務之職權，應據以
    辦理登記而言。然因地政機關並無確定私權之權，故不服調
    處結果者如有爭執，仍得提起民事訴訟以求解決（最高法院
    97年台上字第841 號判決意旨參照）。揆諸上開說明，縱被
    告逾越土地法第59條第2 項之15日期限始向本院起訴，仍要
    難謂其起訴不合法而無保護之必要。
三、按訴狀送達後，原告不得將原訴變更或追加他訴，但請求之
    基礎事實同一，或擴張、減縮應受判決事項之聲明者，不在
    此限，民事訴訟法第255 條第1 項第2 、3 款定有明文。查
    原告提起本件訴訟，其起訴狀原聲明：確認原告等對連江縣
    北竿鄉○○段79地號土地所有權登記請求權存在。嗣於訴訟
    程序中以書狀變更聲明為：確認原告等2 人對福建省連江縣
    地政事務所連地丈字第6800號複丈成果圖所載原告乙○○於
    97年5 月15日現場指界，編號1 、2 、3 、4 點範圍內全部
    土地之土地所有權登記請求權存在。復變更聲明為原聲明即
    確認原告等對連江縣北竿鄉○○段79地號土地所有權登記請
    求權存在。揆諸首揭規定，原告所為訴之變更，於法並無不
    合，應予准許。
貳、實體方面
一、原告主張：（一）系爭土地與連江縣北竿鄉○○段75、76、
    104、32、33地號等土地，皆為原告丙○○、乙○○兄弟2人
    繼承渠等之父王合海之祖遺土地。系爭土地原係原告等用以
    種植作物，嗣45年始遭軍方無償占有作為堆放軍用物資之庫
    房。（二）83年5 月13日金門馬祖東沙南沙地區安全及輔導
    條例（下稱安輔條例）增定第14條之1 第2 項前，原告等接
    獲福建省連江縣地政事務所（下稱連江地政事務所）之通知
    ，於83年5 月2 日向該所申請土地測量，並於91年5 月28日
    提出土地登記之申請，然被告於91年6 月25日提出異議後，
    詎連江地政事務所竟遲至96年10月23日方就系爭土地辦理調
    處，且於97年1 月22日依極不合理之調處內容，作成駁回原
    告等對系爭土地之登記申請。（三）原告等向連江地政事務
    所申請辦理系爭土地之地籍測量時，該所即應知悉原告等併
    有申請登記系爭土地之意，故於該所受理原告等之地籍測量
    申請時，即為受理原告等申請土地登記程序之始。又安輔條
    例第14條之1 雖於原告等申請地籍測量後始實施，惟參酌增
    定該條之立法宗旨，本件應有該條例之適用。（四）因原告
    等就土地登記之規範不瞭解，故原告等申請登記系爭土地時
    提出之四鄰證明書所載占有系爭土地之期間及用途，均為誤
    寫；況就上開四鄰證明書所誤寫之部分，原告等已於96年10
    月23日調處時為更正。又系爭土地遭國軍無償占有之前，均
    係原告等所占有，如係無主土地，亦早已符合民法時效取得
    之所有權登記請求權規定。（五）原告乙○○於97年5 月15
    日現場勘驗時所指界之範圍與證人壬○○於同日勘驗時所指
    界之位置大致相符，且均涵蓋系爭土地在內。再者，與系爭
    土地相連之北竿鄉○○段231 地號、56-3地號、211-1 地號
    土地，均為原告等繼受其父王合海之一大片土地，惟遭國軍
    占有之時間先後有異，故原告乙○○與證人壬○○之指界範
    圍始涵蓋上開與系爭土地相連之數筆土地等語，並聲明：確
    認原告等對連江縣北竿鄉○○段79地號土地所有權登記請求
    權存在。
二、被告則以：（一）原告等先後提出訴外人子○○、壬○○、
    戊○○所出具之內容有異之土地四鄰證明書，證明原告等對
    於系爭土地以所有之意思和平占有之事實，申請系爭土地之
    總登記，且此等證明書之內容與證人壬○○、癸○○之證言
    亦有矛盾，足見該等證據不足採信。又原告乙○○之指界範
    圍與證人壬○○之指界範圍不一，且均與系爭土地之範圍不
    同，故亦不足以證明原告等占有土地之四至及面積。（二）
    系爭土地自40年以後，即遭國軍占有，此事實亦經連江縣政
    府不動產糾紛調處委員審查結果所肯認，是原告等於40年以
    後已未繼續占有系爭土地，顯不合於民法第769 、770 條及
    土地法第54條之規定，故渠等應無土地所有權登記請求權存
    在。況原告等既主張民法第770 條之短期時效，則應就「無
    過失」之要件事實負舉證責任。（三）本件原告申請複丈之
    時間係在安輔條例第14條之1 施行前，是應無該條例之適用
    等語資為抗辯，並聲明：原告之訴駁回。
三、兩造不爭執之事項
（一）目前仍有被告所建之軍事建築設於系爭土地上。
（二）自國軍進駐系爭土地後，原告等即未占有系爭土地。
四、兩造爭執事項
（一）系爭土地是否為訴外人原告等之父王合海所遺留給原告等
      之祖遺土地。
（二）原告之父及原告等是否因時效取得系爭土地之所有權登記
      請求權。
五、得心證之理由
（一）原告等固主張系爭土地係其父親王合海所留下之祖遺土地
      ，並稱原告等之家族已遷至北竿數代，系爭土地係其家族
      歷代種植作物賴以維生之土地云云，惟查：
      1.原告乙○○與證人壬○○於97年5 月15日勘驗時指界之
        範圍均未涵蓋系爭土地東北邊及東南邊之部分（該部分
        面積共計20餘平方公尺），此有本院97年5 月15日勘驗
        筆錄、福建省連江縣地政事務所土地複丈成果圖2 紙在
        卷足憑（本院卷第160 頁背面、第161 頁、第181 頁、
        第182 頁），是原告等主張就屬系爭土地中，未為渠等
        指界所涵蓋之部分具所有權登記請求權云云，應無可採
        。
      2.原告乙○○於97年5 月15日勘驗時指界之範圍除有涵蓋
        系爭土地外，尚且涵蓋午沙段231 地號、56-3地號、21
        1-1 地號之部分土地，面積共計達141.73平方公尺（本
        院卷第182 頁），是原告乙○○所指界之範圍不僅四至
        與系爭土地差異甚鉅，指界面積之差異亦屬非微，故原
        告等是否確實知悉系爭土地之位置已非無疑。再者，證
        人壬○○於97年5 月15日現場指界之範圍除有涵蓋系爭
        土地外，且尚涵蓋午沙段231 地號、56-3地號、211-1
        地號之部分土地（本院卷第181 頁）；另證人癸○○於
        97年12月10日現場指界之範圍亦除涵蓋系爭土地外，復
        涵蓋午沙段211-1 地號、56-3地號、231 地號、81地號
        之部分土地（本院卷第322 、323 頁），是上開2 證人
        所指界之土地範圍非但與系爭土地之四至不盡相符，且
        渠等所指界之土地範圍，亦均與原告乙○○之指界範圍
        （本院卷第180 、322 頁）猶有未洽，故渠等對於系爭
        土地之所在亦非知之甚詳，難認上開2 證人知悉系爭土
        地確實之位置，更無法據以推知原告等及原告等之父所
        曾占有之土地範圍何在。
      3.證人壬○○固於本院97年12月15日言詞辯論時證稱，伊
        於28年間嫁到午沙時即曾看過訴外人即原告等之父王合
        海占有系爭土地以種植地瓜，且後來將系爭土地留給原
        告等種植作物，故伊認系爭土地即為原告等所有云云（
        本院卷第311 、312 、314 頁）；壬○○並出具土地四
        鄰證明書3 紙為證（補字卷第17、84頁、本院卷第33、
        14 3頁）。惟壬○○另證稱原告等在伊30餘歲時開始使
        用系爭土地，直至國軍38年進駐方不再使用系爭土地等
        語（本院卷第311 、312 、314 頁），經查，壬○○係
        9 年出生，是其30餘歲應相當於39年至49年間，該期間
        皆係壬○○證稱國軍38年進駐系爭土地之後，是其證言
        顯有矛盾。又原告等雖另主張壬○○於91年5 月28日所
        出具並用以向地政機關申請土地登記之土地四鄰證明書
        （上開補字卷第17頁、本院卷第33頁）之內容均有誤載
        ，應以更正後之四鄰證明為準云云，惟查：證人壬○○
        於本院97年12月15日言詞辯論時結證稱伊雖不識字，但
        伊於91年間出具上開土地四鄰證明時，原告之子曾將內
        容念給伊聽，經伊了解確認後始於其上蓋章等語（上開
        補字卷第17頁、本院卷第313 頁），足認壬○○出具上
        開土地四鄰證明書時，並未誤解該證明書之內容。再查
        ，壬○○先於91年5 月28日所出具之土地四鄰證明書，
        記載原告等於35年至91年間，占有系爭土地作為「冷凍
        庫」使用（上開補字卷第17頁）；後另於96年10月23日
        、97年5 月3 日出具之土地四鄰證明書，記載原告等係
        於35年至45年占有系爭土地用以「種菜、種地瓜」使用
        （上開補字卷第84頁、本院卷第143 頁）云云，足見上
        開土地四鄰證明書記載之占有期間及土地使用狀況等占
        有原因之內容，非但先後彼此差異甚鉅，亦與其在本院
        97年12月15日言詞辯論時之結證內容相互矛盾頗大，是
        壬○○之上開證言及所出具之3 紙土地四鄰證明書，均
        不足作為認定系爭土地係原告等之祖遺土地。
      4.證人癸○○雖於97年5 月22日出具土地四鄰證明書1 紙
        （本院卷第198 頁），並於本院97年10月2 日言詞辯論
        時證稱，伊在系爭土地四周並無任何所有之土地，系爭
        土地在30年至45年間是原告等及原告等之父王合海所占
        有使用，但伊僅知王合海等在系爭土地上種菜及地瓜，
        然不知王合海等使用系爭土地時，是否知悉該地為渠等
        所有等語（本院卷第223 頁），惟癸○○之證言及所出
        具之上開土地四鄰證明書均僅足認原告等之父及原告等
        曾占有系爭土地用以種植，惟尚不足以證明系爭土地係
        渠等所有之祖遺土地。
      5.原告等雖主張系爭土地係祖遺土地，惟前揭證人壬○○
        及癸○○之證述縱認可證明原告等及原告等之父親曾占
        有使用系爭土地，然尚不足以證明系爭土地係原告等之
        祖遺土地，已如前述。又原告等亦未提出何證明土地所
        有權之相關文書或契據，況早期連江縣馬祖地區土地因
        無所有權登記，且因屬農業社會，住戶常利用住家附近
        空地種植蔬果或地瓜等作物，然利用土地並不必然代表
        使用者係所有權人，是原告等主張系爭土地係渠等之祖
        遺土地，尚屬無據。
（二）原告等雖執訴外人子○○、壬○○、戊○○所出具之土地
      四鄰證明書，主張渠等自35年起至45年止，以所有之意思
      和平占有系爭未為所有權登記之土地，且占有之始為善意
      並無過失，故應已依民法第769 、770 條時效之規定，取
      得所有權登記請求權云云，惟查：
      1.按占有人，推定其為以所有之意思，善意、和平及公然
        占有者；以所有之意思，10年間和平繼續占有他人未登
        記之不動產，而其占有之始為善意並無過失者，得請求
        登記為所有人，民法第944 條第1 項、第770 條分別定
        有明文。上開民法第770 條短期取得時效關於「善意」
        之要件，固於民法第944 條第1 項已有推定之規定，然
        對於「無過失」之要件，民法第944 條第1 項並未推定
        ，是原告等應就「無過失」負舉證責任。
      2.按證人有到場陳述之義務，遇證人不能到場或有其他必
        要情形得就其所在詢問之。證人須依據文書、資料為陳
        述，或依事件之性質、證人之狀況，經法院認為適當者
        ，得命兩造會同證人於公證人前作成陳述書狀。經兩造
        同意者，證人亦得於法院外以書狀為陳述，觀之民事訴
        訟法第305 條第1 、2 、3 項甚明，是法院尚非得以證
        人任意性之書面陳述代替其到場之證言。原告等雖提出
        訴外人子○○於91年5 月28日出具之土地四鄰證明書（
        本院卷第33、88頁），及訴外人戊○○於97年5 月3 日
        出具之土地四鄰證明書（本院卷第151 頁）各1 紙，分
        別用以證明原告等自35年起至91年止，占有系爭土地作
        冷凍庫使用，及自35年起至45年止，占有系爭土地作種
        菜及種地瓜使用，且皆係以所有之意思和平占有未登記
        之系爭土地，及占有之始為善意並無過失之事實。惟上
        開2 紙土地四鄰證明書之內容顯有衝突，又證人戊○○
        於97年5 月15日本院訊問時，拒絕具結證言（本院卷第
        166 頁），後亦經原告等捨棄該證據方法（本院卷第25
        3 頁）；至子○○則經本院合法通知未到庭證言（本院
        卷第119 、159 頁），是渠等出具之四鄰證明書均不符
        合上揭法條第2 、3 項之規定，本院自無從加以審酌，
        故尚難僅憑該等訴外人所出具之互有矛盾之證明書內容
        ，即認原告等符合時效取得系爭土地所有權登記請求權
        之要件。至原告等雖亦提出訴外人壬○○所出具之3 紙
        土地四鄰證明書（補字卷第17、84頁、本院卷第33、14
        3 頁）為證，惟此等四鄰證明書之占有期間及占有之原
        因事實等記載內容前後相互矛盾，且均與證人壬○○到
        庭結證之證述內容差異甚鉅，已如前述；又子○○、壬○○雖於91年5 月28日所出具之土地四鄰證明書上記載
        原告等戶籍遷台期間土地託人看管云云，惟壬○○於本
        院97年12月15日言詞辯論時證稱，原告等遷台前，系爭
        土地已被國軍占有，之後即無其他人使用系爭土地等語
        屬實（本院卷第312 至314 頁），足認上開四鄰證明書
        中就土地託人看管一事亦屬虛偽，無從認定原告有何間
        接占有系爭土地之事實。是以，上開訴外人所出具之土
        地四鄰證明書，均不足以作為認定原告符合時效取得系
        爭土地所有權登記請求權之依據。
      3.況且，原告等雖主張依民法第770 條取得系爭土地之所
        有權登記請求權，惟並未舉證證明原告等及原告等之父
        於占有系爭土地之始為無過失，是原告等依此規定主張
        短期時效取得尚屬無據。
      4.證人癸○○雖證稱，在伊8 、9 歲（即30、31年間）時
        即知悉訴外人即原告等之父王合海占有系爭土地，在伊
        13歲至23歲（即45年）時亦曾看過原告兄弟在系爭土地
        上種菜及地瓜，一直占用到國軍進駐系爭土地時為止等
        語（本院卷第223 、224 頁）；而證人壬○○則證稱，
        於28年時原告之父即開始占有系爭土地，直到38年國軍
        進駐方終止占有等語（本院卷第311 、312 、314 頁）
        。上開證人所證述之占有期間除差異甚大外，國軍進駐
        系爭土地之時間亦顯有不同，是除原告等自認最遲於45
        年國軍已占有系爭土地外，尚無從確認國軍何時進駐系
        爭土地，而導致原告等喪失占有。況縱認癸○○之證言
        屬實，亦僅可證明原告之父及原告等合併占有系爭土地
        至多15年；至縱認壬○○之證言屬實，則僅得證明原告
        之父及原告等合併占有系爭土地至多10年，此2 證人所
        證述之占有期間均未達20年，是無從依民法第769 條之
        規定取得系爭土地之所有權登記請求權。從而，原告等
        既未符合民法第769 條，亦未符合前揭民法第770 條之
        規定，是原告等認渠等有系爭土地之所有權登記請求權
        ，均非有理。
六、綜上所述，原告等及渠等之父雖曾占有系爭土地，惟尚不符
    合民法時效取得土地所有權登記請求權之要件；且原告就系
    爭土地係其父親所遺留之祖產一事，未能舉證以實其說，是
    其所主張皆不可採。從而，本件原告等對被告起訴，請求確
    認原告等就系爭土地之所有權登記請求權存在，為無理由，
    應予駁回。
七、本件事證已臻明確，兩造其餘主張及攻擊防禦方法，核與判
    決結果不生影響，爰不一一論述，附此敘明。
八、訴訟費用負擔之依據：民事訴訟法第85條第1 項前段、第78
    條。
中    華    民    國    97    年    12    月    31    日
                  簡易庭法  官  毛彥程
如對本判決上訴，須於判決送達後20日內向本院提出上訴狀。
以上正本係照原本作成。
中    華    民    國    97    年    12    月    31    日
                        書記官  林長貴


司法院資訊處製作；財團法人民間司法改革基金會備份。
